【裁判字號】    98,上易,446
【裁判日期】    981230
【裁判案由】    債務人異議之訴
【裁判全文】
臺灣高等法院臺中分院民事判決         98年度上易字第446號
上  訴  人  乙○○
被 上 訴人  甲○○
訴訟代理人  胡昇寶律師
上列當事人間債務人異議之訴事件，上訴人對於中華民國98年9
月16日臺灣南投地方法院98年度訴字第223號第一審判決提起上
訴，本院於民國98年12月16日辯論終結，玆判決如下：
    主  文
上訴駁回。
第二審訴訟費用新臺幣八千九百二十五元由上訴人負擔。
    事實及理由
一、被上訴人主張：上訴人於民國（下同）95年、96年間分別持
    被上訴人所簽發，發票日90年6月1日、票面金額新台幣（下
    同）28萬元、票據號碼00000000、未載到期日，及發票日90
    年7月6日、票面金額28萬元、票據號碼00000000、未載到期
    日之本票向法院聲請准予強制執行，經裁定准許確定後，聲
    請強制執行，惟該本票之票據請求權已於93年5月31日、93
    年7月5日罹於時效，經被上訴人向台灣南投地方法院（下稱
    南投地院）提起債務人異議之訴，經南投地院98年度訴字第
    75號判決被上訴人勝訴確定。然於98年5月初，被上訴人又
    接獲南投地院南投簡易庭98年度票字第156號民事裁定（下
    稱系爭本票裁定），始知上訴人復以持有被上訴人簽發之如
    原判決附表編號1、2所示之本票（下稱系爭本票）聲請准予
    強制執行，嗣於98年6月間再接獲南投地院92年度執字第122
    51號強制執行事件（下稱系爭執行事件）之執行命令。被上
    訴人於90年間簽發系爭本票時未填載到期日，上訴人為避免
    時效問題，自行蓋用日期章。系爭本票之票據請求權已於93
    年5月15日、93年7月28日罹於時效而消滅，上訴人自不得持
    系爭本票對被上訴人之財產聲請強制執行。又上訴人對被上
    訴人無任何債權存在，系爭本票之債權即不存在，上訴人亦
    不得持系爭本票對被上訴人之財產聲請強制執行等情，爰依
    強制執行法第十四條第二項規定，求為命：系爭執行事件關
    於其中併案之南投地院98年度司執字第10849號清償票款強
    制執行程序應予撤銷之判決。
二、上訴人則以：被上訴人應就系爭本票之到期日係上訴人未經
    授權自行填載及請求權已罹於時效之事實負舉證責任。系爭
    本票縱未記載到期日，亦不影響本票之效力，該本票債權仍
    屬存在。系爭本票之到期日係被上訴人於94年間所填載之事
    實，為被上訴人於原審所自認，其重行填載到期日之行為本
    身即屬重新發票之行為，自應依票據文義負責。被上訴人在
    系爭本票上填載到期日時，雖該本票已逾3年時效期間，然
    填載到期日之行為本身即屬發票行為，本件係因被上訴人向
    上訴人借款未還，經上訴人催討而一再延期，乃在原先未記
    載到期日之本票上加填到期日，以示延展至該到期日清償之
    意思，被上訴人竟以時效抗辯，豈非於填載到期日時即有意
    詐騙上訴人？被上訴人以時效抗辯，顯無理由等語，資為抗
    辯。
三、查，上訴人以系爭本票到期，被上訴人未為給付為由，持向
    南投地院聲請裁定准予本票強制執行，上訴人嗣以系爭本票
    裁定為執行名義，聲請對被上訴人之財產強制執行，經南投
    地院以98年度司執字第10849號清償票款強制執行事件受理
    ，並併入系爭執行事件辦理，系爭執行事件尚未終結等事實
    ，有系爭本票裁定、系爭執行事件98年6月15日執行命令、
    南投地院98年度聲字第147號民事裁定（暫停執行程序）、
    系爭本票影本等件在卷可憑（見原審卷14至17、35、39、44
    、45頁），並為兩造所不爭（見原審卷39頁、本院卷15頁）
    ，自堪信為真實。
四、按當事人主張有利於己之事實，就其事實有舉證之責任，民
    事訴訟法第二百七十七條定有明文。票據為無因證券，僅就
    票據作成前之債務關係，無庸證明其原因而已。至於票據本
    身是否真實，即是否為發票人所作成，即應由票據債權人負
    證明之責（最高法院50年台上字第1659號判例參照）。又事
    實有常態與變態之分，其主張常態事實者無庸負舉證責任；
    反之，主張變態事實者，則須就其所主張之事實負舉證責任
    。按票據發票後，由票據債權人持有中，再經發票人補充、
    改寫之情況較少見，則關於票據債權人持有票據期間，發票
    人於票據補充、改寫之變態事實，應由票據債權人負舉證責
    任。查，系爭本票簽發於90年5月15日、90年7月28日，上訴
    人陳稱到期日係94年間在被上訴人任職之學校辦公室加蓋，
    正確日期已不記得云云（見原審卷39頁、本院卷15頁），即
    系爭本票係於其持有中經被上訴人補充填載到期日，惟為被
    上訴人所否認，而上訴人僅稱當時只有兩造在場，並無證人
    可以證明被上訴人在系爭本票填載到期日等語（見本院卷16
    頁）。上訴人另於本院稱被上訴人已於原審自認其於94年間
    填載系爭本票之到期日云云（見本院卷17頁），惟遍查全卷
    ，被上訴人並無上開自認。再觀諸系爭本票所載金額、發票
    日、發票人、地址等內容，均係以手書寫，惟到期日以蓋日
    期章方式為之（見原審卷44、45頁），上訴人雖以「因被上
    訴人先天有小兒麻痺，故日期不敢由被上訴人填寫」為辯，
    然上訴人自承系爭本票之發票人係被上訴人親自簽名（見本
    院卷15頁），被上訴人既能親自簽名，要無不能書寫日期之
    理。按票據於發票後，執票人持有中改寫、補充，本易生爭
    議，上訴人要求被上訴人補填到期日時，竟僅以蓋日期章方
    式為之，復未要求被上訴人簽名或蓋章以杜爭議，且如在學
    校進行，覓證人應非難事，亦無任何證人可以證明，有違常
    情。再以系爭本票發票於90年5月15日、90年7月28日，與上
    訴人前據以對被上訴人強制執行之另案執行名義所載面額28
    萬元本票發票日期為90年7月6日、90年6月1日之本票二紙，
    日期相近，該本票並未記載到期日，被上訴人以時效抗辯，
    提起債務人異議之訴，請求撤銷強制執行程序，而上訴人嗣
    以系爭本票聲請裁定准予強制執行之日期，在前開訴訟程序
    進行中，有南投地院98年度訴字第75號民事判決、系爭本票
    裁定在卷可參（見原審卷9至14頁），果如上訴人所稱「本
    件係因被上訴人向上訴人借款未還，經上訴人催討而一再延
    期，乃在原先未記載到期日之本票上加填到期日，以示延展
    至該到期日清償之意思」（見本院卷18頁）、「前開二紙面
    額28萬元本票，原以為借款時間很短，不懂要寫到期日，沒
    想到拖延那麼長的時間」（見本院卷16頁）等情，上訴人於
    被上訴人債務拖延甚久後，既以填寫到期日以示延展清償日
    ，何以未要求被上訴人在四紙本票上均記載到期日，而僅於
    系爭本票記載到期日？顯不合情理。是上訴人抗辯系爭本票
    係於其持有中經被上訴人於94年間補充填載到期日云云，並
    不可取。自應認系爭本票未載到期日。
五、次按時效完成後，債務人得拒絕給付。票據上之權利，對匯
    票承兌人及本票發票人，自到期日起算；見票即付之本票，
    自發票日起算；三年間不行使，因時效而消滅。對支票發票
    人自發票日起算，一年間不行使，因時效而消滅。本票未載
    到期日者，視為見票即付。民法第一百四十四條第一項、票
    據法第二十二條第一項、第一百二十條第二項定有明文。本
    件系爭本票發票日為90年5月15日、90年7月28日，未載到期
    日，已如上述，應視為見票即付，時效自發票日起算，於93
    年5月15日、93年7月28日已完成，上訴人於98年間始就系爭
    本票向南投地院聲請裁定准予強制執行，則被上訴人主張上
    訴人之票據請求權已因時效完成而消滅，堪以採取。
六、再按執行名義無確定判決同一效力者，於執行名義成立前，
    如有債權不成立或消滅或妨礙債權人請求之事由發生，債務
    人得於強制執行程序終結前提起異議之訴，請求撤銷強制執
    行程序，強制執行法第十四條第二項定有明文。本件上訴人
    據以聲請對被上訴人為強制執行之執行名義，即系爭本票裁
    定，並無確定判決同一之效力。被上訴人主張系爭本票之票
    據請求權已因時效完成而消滅為可採，已如上述，上訴人持
    系爭本票裁定聲請強制執行，被上訴人自得拒絕給付，此屬
    執行名義成立前，妨礙債權人請求之事由。又上訴人聲請對
    被上訴人所為之南投地院98年度司執字第10849號清償票款
    強制執行事件，因執行標的相同，而併入系爭執行事件辦理
    ，南投地院於98年6月15日核發移轉命令，扣押被上訴人對
    第三人之每月薪資債權之三分之一以清償債務，迄今以系爭
    本票裁定為執行名義所載之55萬元債權並未全部受償，系爭
    執行事件尚未終結等事實，為兩造所不爭，被上訴人主張系
    爭執行事件中關於併案之南投地院98年度司執字第10849號
    清償票款強制執行程序應予撤銷，核屬有據。
七、綜上所述，被上訴人依強制執行法第十四條第二項規定，請
    求撤銷系爭執行事件中關於併案之南投地院98年度司執字第
    10849號清償票款強制執行程序，為有理由，應予准許。原
    審為上訴人敗訴之判決，於法核無不合。上訴論旨，指摘原
    判決不當，求予廢棄改判，為無理由，應予駁回。本件事證
    已臻明確，兩造其餘攻擊防禦方法及舉證，核與判決結果不
    生影響，毋庸逐一論列，併此敘明。
據上論結，本件上訴為無理由，依民事訴訟法第四百四十九條第
一項、第七十八條，判決如主文。
中    華    民    國    98    年    12    月    30    日
                民事第一庭    審判長法  官  吳火川
                                    法  官  胡景彬
                                    法  官  饒鴻鵬
以上正本係照原本作成。
不得上訴。
                                    書記官  林明冬
中    華    民    國    98    年    12    月    31    日
                                                      Ｓ


司法院資訊處製作；財團法人民間司法改革基金會備份。
